【裁判字號】    91,家上,308
【裁判日期】    920616
【裁判案由】    確認親子關係不存在
【裁判全文】
臺灣高等法院民事判決                            九十一年度家上字第三０八號
    上  訴  人  丙○○
    訴訟代理人  鄭文婷律師
    被上訴人    乙○○
                甲○○
    兼右二人
    法定代理人  丁○○
右當事人間請求確認親子關係不存在事件，上訴人對於中華民國九十一年七月二十五
日台灣士林地方法院九十一年度親字第三三號判決提起上訴，本院判決如左：
    主      文
原判決廢棄。
確認被上訴人乙○○、丙○○非上訴人與被上訴人丁○○之婚生子。
第一、二審訴訟費用由被上訴人連帶負擔。
    事      實
甲、上訴人方面：
一、聲明：如主文第一項所示。
二、陳述：除與原判決記載相同者外，補稱略以：
  (一)上訴人於被上訴人丁○○生產前夕即前往大陸地區洽公，期間雖多次往返台灣及
    大陸地區，但與丁○○夫妻情份已盡，互不往來，丁○○亦不知上訴人在大陸之
    聯絡電話。而丁○○於與上訴人離婚之前曾多次揚言不惜墮胎，是上訴人就被上
    訴人乙○○、丙○○是否非死產或已遭墮胎，及究於何時出生，並不知情，直至
    民九十年五月下旬返台向丁○○查詢時，始受告知乙○○、丙○○已出生，其距
    本件於九十一年六月七日起訴，未逾一年之法定期間。而丁○○於原審惟恐上訴
    人追究通姦刑責，誆稱產下乙○○、丙○○之當天即以電話告知人在大陸之上訴
    人，純屬子虛，此從丁○○係因剖腹而產下雙胞胎乙○○、丙○○，衡情於產後
    當日身體虛弱，不可能下床撥打越洋電話告知上訴人，自可明白，是丁○○於原
    審所陳，不生自認或不爭執事實之效力。
  (二)按民法第一○六三條第二項但書規定，否認之訴，應於知悉子女出生之日起，一
    年內為之，是倘夫或妻於知悉子女出生之日後經過一年，即絕對喪失否認權，其
    後縱知悉非夫之血親，亦不得再否認該子女之婚生性，顯有不合理之處，對子女
    亦可帶來不幸，自宜擴張解釋，將此起訴期間之起算點解為「知悉子女非自夫受
    胎之日」。是本件退而言之，縱依原審認定之事實，亦應以上訴人知悉子女非自
    其受胎日起算起訴期間之時點，始符合法理。
  (三)又依最高法院六十三年第三次民事庭會議決議(八)意旨，子女、生母、生父或其他
    利害關係人，均得隨時提起確認親子關係不存在之訴，以除去不實親子關係。況
    上訴人起訴請求確認親子關係不存在，乃係基於民事訴訟法第二四七條規定有即
    受確認判決之法律上利益而提起，依最高法院四十二年台上字第一○三一號判例
    意旨，本得依法為之，乃原審不查，誤認上訴人僅單純提起否認子女之訴，而忽
    略兼以確認親子關係不存在合併否認子女之訴之重疊合併方式，提起本件訴訟，
    洵屬誤會。
三、證據：除援用原審提出者外，聲請調取上訴人之入出境紀錄，與與丁○○間之電
    話通聯紀錄。
乙、被上訴人方面：
一、聲明：同意上訴人之請求。
二、陳述：除與原判決記載相同者外，補稱略以：
  (一)丁○○與上訴人離婚後至上訴人來電說想看小孩之間，並無聯絡過，上訴人打電
    話說要看小孩，丁○○稱小孩非上訴人的（血親），上訴人堅持要看，看完後，
    即安排驗ＤＮＡ，之前上訴人未曾看過小孩。
  (二)小孩出生後，丁○○一直沒告訴上訴人，包括辦理戶籍登記也沒有通知上訴人，
    原因是離婚時雙方鬧得很不愉快，雙方不想再見面。小孩出生後，丁○○並未打
    電話告訴上訴人，在原審因為怕上訴人告訴通姦，才作不實陳述，事實上丁○○
    並不知上訴人在大陸的電話，也係罹患妊娠毒血症而剖腹生產，產後當天身體虛
    弱，不可能打電話去大陸。
三、證據：除援用原審提出者外，補提診斷證明書乙件。
    理    由
一、上訴人起訴主張：其與被上訴人丁○○原為夫妻，於民國八十三年十月十日結婚
    ，後因個性不合，雙方於八十八年二月二十四日協議離婚，並約定丁○○受孕胎
    兒（即嗣後出生之被上訴人乙○○、甲○○）由丁○○監護，已辦妥離婚登記。
    嗣乙○○、甲○○於八十八年五月十三日出生，雖依法推定為上訴人之婚生子，
    然上訴人自離婚後，即往返台灣大陸之間公辦，與丁○○互不往來，嗣遲至九十
    年五月底自大陸返台，始於六月初經丁○○告知乙○○、丙○○已出生，旋要求
    與之見面後，即偕同乙○○、甲○○至台北榮民總醫院作親子鑑定，經鑑定結果
    ，已排除上訴人與乙○○、甲○○間之親子關係，足證乙○○、甲○○非丁○○
    自上訴人所受胎，為此依民法第一千零六十三條及民事訴訟法第二百四十七條規
    定，提起本訴。被上訴人則同意上訴人之請求。
二、上訴人主張之事實，已據提出戶籍謄本、離婚協議書影本、台北榮民總醫院親子
    鑑定報告為證，被上訴人對該文書之真正雖不爭執，並為訴訟上之認諾，但按，
    關於認諾及訴訟上自認或不爭執事實之效力之規定，於否認子女之訴不適用之，
    民事訴訟法第五百九十四條定有明文，故本院仍應兩造之舉證及職權調查證據之
    結果，以查明上訴人主張之事實是否實在，不得本於被上訴人之認諾為其敗訴之
    判決。再按，妻之受胎，係在婚姻關係存續中者，推定其所生子女為婚生子女，
    前項推定，如夫妻之一方能證明妻非自夫受胎者，得提起否認之訴。但應於知悉
    子女出生之日起，一年內為之，民法第一千零六十三條定有明文，是否認子女之
    訴僅夫妻之一方始得提起，且須於知悉子女出生之日起一年內為之。又前開除斥
    期間有無經過，雖未經被告主張或抗辯，法院亦應先為調查認定，以為判斷之依
    據，最高法院著有八十五年台上字第一九四一號判例可供參照。
三、本件經查，上訴人與丁○○原為夫妻，於八十三年十月十日結婚，八十八年二月
    二十四日協議離婚，並辦妥離婚戶籍登記，嗣丁○○於八十八年五月十三日產下
    雙胞胎乙○○、甲○○，有前揭戶籍謄本及離婚協議書為證，並為兩造所不爭，
    可信實在。上訴人又主張伊與丁○○因婚後個性不合，於八十八年二月二十四日
    協議離婚時，雖已知丁○○懷有身孕，但丁○○曾多次揚言墮胎，是上訴人就乙
    ○○、丙○○是否非死產或已遭墮胎，及究於何時出生，並不知情，直至民國九
    十年五月下旬返台，於六月初向丁○○查詢時，始受告知乙○○、丙○○已出生
    ，有內政部警政署入出境管理局檢附上訴人入出境紀錄在卷可按（見本院卷第六
    四頁），並為丁○○所是認，參以乙○○、丙○○二人確係於九十年五月下旬上
    訴人返台後，始偕同於同年六月上旬經台北榮民總醫院為親子鑑定（按完全鑑定
    報告日期則為同年六月十一日），而確認與上訴人間排除親子關係，並有該親子
    鑑定報告在卷可憑（見原審卷第十三頁），是上訴人雖於八十八年間離婚時，已
    知丁○○懷有身孕，但尚無法知悉胎兒否順利活產或有無遭墮胎，迄至九十年月
    上旬後，始知悉乙○○、丙○○二人出生，並於九十一年六月七日提起本件否認
    子女之訴，經核並不無合。至丁○○於原審固自承乙○○、甲○○出生當日，伊
    即以電話轉知上訴人有關子女出生等語（見原審卷九十一年七月十一日言詞辯論
    筆錄），但伊嗣於本院審理中已坦言因怕上訴人追究通姦刑責而為不實陳述，伊
    並不知上訴人在大陸電話，是上訴人主動得悉並要求見小孩等語。本院查乙○○
    、丙○○二人並非丁○○受胎自上訴人，卻受婚生之推定，係丁○○於與上訴人
    婚姻關係存續中出軌所致，丁○○自明知此節，是於本件原審否認子女訴訟程序
    進行之初，唯恐上訴人怪罪甚至訴追通姦罪責，其謊稱於子女出生當日即告知上
    訴人出生之事實以示清白，已非不可理解。況丁○○妊娠三十六週雙包胎，合併
    子前症，為此行剖腹生產，有財團法人振興復健醫學中心診斷證明書在卷可憑
    ，衡情於行剖腹產後，身體虛弱，亦無即為下床撥打電話通知上訴人之可能。再
    參酌依上訴人入出境紀錄，上訴人於離婚之後，確實頻繁往來台海兩岸，惟來去
    匆匆，停留台灣均屬極為短暫等情，上訴人所稱此期間之前未與丁○○聯繫，並
    不知丁○○已順利產下二子，自可採信，是丁○○於原審所為上揭於子女出生時
    即已通知上訴人之陳述，與事實有所不合，自不可遽採，應予說明。
四、綜上所述，上訴人主張伊於九十年五月下旬返台後，於同年六月上旬始知悉乙○
    ○、丙○○出生，並於同年六月十一日始經親子鑑定而得確定與乙○○、丙○○
    無親子關係存在，自可採信。從而，上訴人本於民法第一千零六十三條第二項規
    定，請求確認乙○○、丙○○非伊與丁○○之婚生子，為有理由，應予准許。原
    審未審及被上訴人丁○○於本院之事後之陳述，上訴人出境紀錄及丁○○係剖腹
    生產遽為上訴人敗訴之判決，容有未洽。上訴意旨指摘原判決不當，求予廢棄改
    判，為有理由。爰由本院予以廢棄改判，如主文第二項所示。又本件勝負已判，
    兩造其餘訴之主張及攻擊防禦方法，已無審酌之必要，附此說明。
五、據上論結，本件上訴為有理由，依民事訴訟法第四百五十條、第八十五條第二項
    ，判決如主文。
中      華      民      國    九十二    年      六      月    十六      日
                              民事第七庭
                                  審判長法  官  王  仁  貴
                                        法  官  陳  金  圍
                                        法  官  陳  玉  完
右正本係照原本作成。
如不服本判決，應於收受送達後二十日內向本院提出上訴書狀，其未表明上訴理由者
，應於提出上訴後二十日內向本院補提理由書狀（均須按他造當事人之人數附繕本）
上訴時應提出委任律師或具有律師資格之人之委任狀；委任有律師資格者，另應附具
律師資格證書及釋明委任人與受任人有民事訴訟法第四百六十六條之一第一項但書或
第二項（詳附註）所定關係之釋明文書影本。
中      華      民      國    九十二    年      六      月    十六      日
                                        書記官  鄭  兆  璋
附註：
民事訴訟法第四百六十六條之一（第一項、第二項）：
對於第二審判決上訴，上訴人應委任律師為訴訟代理人。但上訴人或其他法定代理人
具有律師資格者，不在此限。
上訴人之配偶、三親等內之血親、二親等內之姻親，或上訴人為法人、中央或地方機
關時，其所屬專任人員具有律師資格並經法院認為適當者，亦得為第三審訴訟代理人
。


司法院資訊處製作；財團法人民間司法改革基金會備份。
